臺中高等行政法院判決
　　　　　　　　　　　　　　　　　　 94年度訴字第00196號
　　　　　　　　　　　　　　　.
原　　　告　甲○○
被　　　告　彰化縣政府
代　表　人　乙○○
訴訟代理人　丙○○
上列當事人間因採取土石事件，原告不服經濟部中華民國94年2
月24日經訴字第09406122790號訴願決定，提起行政訴訟。本院
判決如下︰
　　主  文
原告之訴駁回。
訴訟費用由原告負擔。
　　事  實
一、事實概要：
    原告未經許可，擅自於彰化縣芳苑鄉○○段255之2地號（地
    目：建）土地採取土石，經彰化縣警察局二林分局於民國（
    以下同）92年12月24日現場查獲，違反土石採取法第3條規
    定，被告乃依同法第36條規定，於93年8月13日府建土字第
    0930156673A號函處原告新臺幣100萬元整，並令其於「文到
    7日內辦理整復作業、禁止繼續採取土石，並不得將已採取
    之土石外運」，原告不服，向經濟部提起訴願，遭駁回，遂
    提起本件行政訴訟。
二、兩造之聲明：
    (一)原告聲明求為判決：
      1.訴願決定及原處分均撤銷。
      2.訴訟費用由被告負擔。
    (二)被告聲明求為判決：
      1.原告之訴駁回。
      2.訴訟費用由原告負擔。
三、兩造之陳述：
    (一)原告部分：
      1.原告採取土石之土地為原告所有，地目為「建」，原告
        持有之面積為440平方公尺，約130坪，扣除已建之房屋
        只剩大約220平方公尺（70坪）空地，該建地因多年未
        為農耕，土方肥沃，地力良好，而在同段地號255之2（
        現為0000-0000地號），地目為「旱」，所有權人亦為
        原告，二塊土地相距只有800公尺，因該旱地多年耕作
        地力已減退，且比較低窪，原告只想從該「建」地採取
        50立方公尺土方從事土地改良，立意良善，且原告已在
        92年12月25日將所採取之土石回填完成。
      2.原告採取土方遭警方查獲時，已採取完畢，總計採取土
        方50立方公尺，原告係採取少量土方以供自用，然被告
        逕行違法土石採取處分，查土石採取規則第一條明文該
        法為維護國家土石資源之合理採取利用，防止災害，以
        促進土石採取業之健全發展而定，以該規則處分原告之
        行為，引用法條顯有未恰。原處分所依據之法條為92年
        2月6日公布之土石採取法，原告世居海濱務農，無法查
        知該新實施之法令，縱然原告不得以不知法律規定而要
        求免罰，被告亦應視情節輕重依比例原則行事，被告處
        分所引處分法條係對大規模之土石採取業者之違法行為
        ，動輒上百萬元，對於自耕農實顯過重。
      3.依原處分所據之土石採取法第3條明文：「採取土石應
        依本法取得土石採取許可，但下列情形不在此限：一、
        採取少量土石供自用者。二、實施整地及工程就地取材
        者。‧‧‧」原告於自有建地上採取土方，全部所採之
        土石總量為50立方公尺，有警訊筆錄及現場照片可證，
        係在原告所有土地上所採取，以運往相距800公尺遠亦
        為原告所有之自耕農地，從事土地改良，然後再將該地
        之舊土方運回回填，並無商業行為，原告此種行為符合
        上開規定，無須申請，土石採取法係針對大規模商業行
        為要求申請許可，以防破壞國土及河川、預防災害發生
        ，罰則最少一百萬元以上，以此等規定處罰本件並無妨
        害任何人之自耕農行為，實過於嚴峻。
    (二)被告部分：
      1.按土石採取法第3條規定：「採取土石，應依本法取得
        土石採取許可。但下列情形不在此限：一、採取少量土
        石供自用者。二、實施整地及工程就地取材者。三、礦
        業權者在礦區內採取同一礦床共生之土石者。四、因天
        災事變緊急搶修公共工程所需者。五、政府機關辦理重
        要工程所需者。前項各款土石採取地點、面積、數量、
        期間之管理辦法，由中央主管機關定之。」，同法第36
        條規定：「未經許可採取土石者，處新台幣100萬元以
        上500萬元以下罰鍰，直轄市、縣（市）主管機關並得
        限期令其辦理整復及清除其設施，屆期仍未遵行者，按
        日連續處罰新台幣10萬元以上100萬元以下罰鍰至遵行
        為止，並沒入其設施或機具。必要時，得由直轄市、縣
        （市）主管機關代為整復及清除其設施；其費用由行為
        人負擔。」
      2.原告起訴陳稱：「‧‧‧查土石採取規則第1條明文該
        法為維護國家土石資源之合理採取、利用、防止災害，
        以促進土石採取業之健全發展而特定之規則，而利用該
        規則處分原告之行為，如此之引用法條顯有未洽。」乙
        節，查被告開立之違反土石採取法案件處分書所為處分
        法令依據為土石採取法，非原告所稱之土石採取規則，
        合先敘明。
      3.原告起訴主張：「‧‧‧原處分機關所引用之處分法條
        係對大規模之土石採取業之違法處分‧‧‧」，查土石
        採取法並無是項之規定，查土石採取第36條規定略以：
        「未經許可採取土石者，處新台幣100萬元以上500萬元
        以下罰鍰，…」，故依上開之規定，最低罰鍰為新台幣
        100萬元，又土石採取法並未針對販賣，行為只須有土
        石採取行為即可處罰，經濟部依據土石採取法第3條訂
        定「採取土石免申辦採取許可管理辦法」之規定，採取
        少量土石供自用者，應以人工採取，其採取總量以2立
        方公尺為限，得免申請許可，原告所為採取土石行為，
        應經縣政府建設局許可始得為之，被告所為處分並無不
        當。
      4.綜上所陳，被告為落實土石管理之立場，對於違法採取
        土石之查處，均秉公處理，維護社會大眾之生命財產安
        全，依法予以處分並無不當之處，請駁回原告之訴。
　　理  由
一、按「採取土石，應依本法取得土石採取許可。但下列情形不
    在此限：一、採取少量土石供自用者。二、實施整地及工程
    就地取材者。三、礦業權者在礦區內採取同一礦床共生之土
    石者。四、因天災事變緊急搶修公共工程所需者。五、政府
    機關辦理重要工程所需者。前項各款土石採取地點、面積、
    數量、期間之管理辦法，由中央主管機關定之。」為土石採
    取法第3條所規定；「未經許可採取土石者，處新台幣100萬
    元以上500萬元以下罰鍰，直轄市、縣（市）主管機關並得
    限期令其辦理整復及清除其設施，屆期仍未遵行者，按日連
    續處罰新台幣10萬元以上100萬元以下罰鍰至遵行為止，並
    沒入其設施或機具。必要時，得由直轄市、縣（市）主管機
    關代為整復及清除其設施；其費用由行為人負擔。」復為同
    法第36條所明定。
二、本件原告未經請許可，於92年12月24日擅自在其所有坐落彰
    化縣芳苑鄉○○段255之2地號（地目：建）土地上，以挖土
    機挖掘深約3公尺、長寬各5公尺，面積約50平方公尺，採取
    土石，並僱用案外人洪文化駕駛車號272-GU大貨車載運至原
    告所有同段地號030-2土地，為彰化縣警察局二林分局當場
    查獲，此有該分局檢查紀錄表影本1紙、原告及大貨車司機
    洪文化偵訊筆錄影本2紙及現場照片影本3紙，附在本院卷可
    稽，並為原告所是認，原告委有未經申請許可，擅自採取土
    石之行為，洵堪認定，被告依土石採取法第36條規定，處原
    告罰鍰新臺幣100萬元，並令其於「文到7日內辦理整復作業
    、禁止繼續採取土石，並不得將已採取之土石外運。」，經
    核於首揭法律之規定並無不合。
三、原告不服，訴稱渠基於農業耕作需要之考量，從事整地，依
    土石採取法第3條第2項之規定，不須取得土石採取許可，而
    挖掘之砂石，並未運出，亦未有販賣之違法行為，卻遭處罰
    云云，請求撤銷原處分。經查，土石採取法第3條規定，除
    一採取少量土石供自用者。二實施整地及工程就地取材者。
    三礦業權者在礦區內採取同一礦床共生之土石者。四因天災
    事變緊急搶修公共工程所需者。五政府機關辦理重要工程所
    需者之情形外，採取土石，均應依土石採取法之規定取得土
    石採取許可。上開第1款所稱採取少量土石供自用者，依採
    取土石免申辦土石採取許可管理辦法第2條規定，應以手工
    採取，其採取總量以2平方公尺為限。第2款所稱實施整地及
    工程就地取材者，依同辦法第3條規定，以經目的事業主管
    機關核准者為限，且其整地及工程就地取材有剩餘土石外運
    者，應填具申請書報請直轄市、縣（市）主管機關備查，並
    應於每月5日前將上月外運數量申報直轄市、縣（市）主管
    機關備查。本件原告既自承其未經申請許可即在其所有上揭
    土地上，以挖土機挖掘深約3公尺、長寬各5公尺，面積約50
    平方公尺，採取土石，並僱用洪文化駕駛之大貨車外運至其
    另筆土地上，並有現場照片3紙，可證現場確有挖土機、大
    貨車在場施工，顯見其非以手工採取，原告確已違反土石採
    取法第3條、採取土石免申辦土石採取許可管理辦法第2條及
    第3條之規定。從而，被告依同法第36條之規定，並衡酌原
    告所涉違規情節，以法定最低度科處原告罰鍰100萬元，並
    令其於文到7日內辦理整復作業、禁止繼續採取土石，並不
    得將已採取之土石外運，於法洵不合，訴願決定予以維持亦
    稱允洽，原告訴請撤銷為無理由，應予駁回。
據上論結，本件原告之訴為無理由，依行政訴訟法第195條第1項
後段、第98條第3項前段，判決如主文。
中　　華　　民　　國　　94　　年　　9　　月　　 22　　日
                第二庭審判長法  官　王　茂　修
                            法  官　王　德　麟
                            法  官　林　金　本
以上正本證明與原本無異。
如不服本判決，應於判決送達後20日內向本院提出上訴書狀，其
未表明上訴理由者，應於提起上訴後20日內向本院提出上訴理由
書（須依對造人數附具繕本）；如於本判決宣示或公告後送達前
提起上訴者，應於判決送達後20日內補提上訴理由書（須附繕本
）。未表明上訴理由者，逕以裁定駁回。
提起上訴應預繳送達用雙掛號郵票390元（34元及5元郵票各10份
)。
中　　華　　民　　國　　94　　年　　9　　月　　27　　日
　　　　　　　　　　　　　　書記官　林　淑　雯
